Inventaris van het archief van het Rijksinstituut voor Zuivering van Afvalwater (RIZA), (1920) 1945-1975 (1980)
Nationaal Archief, Den Haag
Rijksinstituut voor Zuivering van Afvalwater (RIZA)
RIZA
1920-1980
merendeel 1945-1975
W38
481 inventarisnummer(s); 15,00 meter
Normale geschreven, getypte en gedrukte documenten, geen bijzondere handschriften.
Nationaal Archief
Rijksinstituut voor Zuivering van Afvalwater; Commissie inzake Waterverontreiniging
Het archief bevat dossiers betreffende de organisatie van het RIZA, onderzoek naar en handhaving van de kwaliteit van het oppervlaktewater, tegengaan van lozingen van chemische stoffen, afvalwater- en rioolwaterzuivering, ook in internationaal verband (Rijn, Maas, Schelde) en advisering over de afgifte van lozingsvergunningen aan bedrijven.
Archiefvorming
Geschiedenis van de archiefvormer
Organisatie en personeel
Tot aan de 19e eeuw maakte men zich geen ernstige zorgen over dë afvoer van het afvalwater. Het afvalwater werd direct op straat in goten en de dichtstbijzijnde waterloop geloosd. In de 19e eeuw begon men ondergrondse leidingen aan te leggen. Centrale afvoersystemen werden echter nog niet gerealiseerd. Aan de reiniging van het afgevoerde afvalwater werd toen nog geen aandacht besteed.
De industrialisatie en de daarmee gepaard gaande verstedelijking in de tweede helft van de 19e eeuw vergrootten de verontreiniging van de openbare wateren in de dichterbevolkte gebieden. Het zelfreinigend vermogen van het oppervlaktewater was daar niet groot genoeg meer. Doordat deze wateren ook als drink- en waswaterreservoir werden gebruikt, braken cholera-epidemieën uit. Een eerste noodzaak was daarom de scheiding van het drink- en rioleringswater. Tevens zou het afvalwater een kunstmatig zuiveringsproces moeten ondergaan, voordat het op het openbare water kon worden geloosd.
In Nederland werd de zorg voor de volksgezondheid bij de Gemeentewet van 1851 toevertrouwd aan de gemeenten. Door de Wet op het Geneeskundig staatstoezicht van 1865 kwam de eerste nationale wetgeving op het gebied van de volksgezondheid tot stand.
Wet van 1 juni 1865, staatsbladnummer (Stbl. nr.) 58.
Er werden geneeskundig inspecteurs benoemd, die toezicht moesten houden op de handhaving van hygiënische omstandigheden, mede ter voorkoming van epidemieën. Daarbij inspecteerden ze onder andere de kwaliteit van openbare wateren en de daarmee samenhangende drinkwatervoorziening, vuilophaaldiensten, scholen en woningen.
In 1873 werd door de vergadering van geneeskundig inspecteurs va~ de afdeling Medische Politie van het Ministerie van Binnenlandse Zaken de watervervuiling in Nederland zo verontrustend geacht, dat dit college een wetsontwerp indiende, dat in de ogen van de regering echter geen genade kon vinden.
Het duurde tot 1897, voor de Commissie Van Lynden opdracht kreeg te onderzoeken welke maatregelen konden worden genomen ter voorkoming van voor de volksgezondheid schadelijke verontreiniging van de openbare wateren.
Koninklijk besluit van 18 oktober 1897, rir. 249.
Op 29 juni 1901 bracht deze staatscommissie rapport uit. Ze signaleerde vooral rioolvervuiling in de steden en vervuiling door een aantal soorten bedrijven.
Het betrof voornamelijk textiel-, suiker-, papier-, verf-, margarine-, aardappelmeel-, strokarton- en zuivelfabrieken, blekerijen, leerlooierijen en abattoirs.
De commissie pleitte voor de nodige technische onderzoeken en voor het treffen van regelingen met de buurlanden om de verontreiniging van grensoverschrijdende wateren te bestrijden. Een in 1903 ingediend ontwerp van een wet houdende voorzieningen tegen hinderlijke of schadelijke waterverontreiniging haalde het niet. Dit wetsontwerp kende een belangrijke rol toe aan de provincies bij de bestrijding van de waterverontreiniging. Wat de inhoud betreft kwam het ontwerp in grote trekken overeen met de thans van kracht zijnde Wet Verontreiniging Oppervlaktewateren (WVO). Het rapport anno 1901 leidde echter wel tot de oprichting van een proefinstallatie voor biologische zuivering van afvalwater te Tilburg. Deze stond onder toezicht van de Septictankcommissie van de Centrale Gezondheidsraad.
In 1908 werd de Commissie Talma ingesteld om te onderzoeken welke de meest doelmatige en goedkope methode zou zijn voor de afvalwaterzuivering van de strokarton- en aardappelmeelfabrieken.
Ministeriële beschikking (mb) van 22 juni 1908.
In deze commissie begon ingenieur H.J.N.H. Kessener, de eerste directeur van het Instituut voor Zuivering van Afvalwater, zijn ambtelijke loopbaan.
In 1912 werd een wetsontwerp verworpen, waarin men een splitsing wilde aanbrengen in de bestrijding van de waterverontreiniging door industrieel afvalwater en gemeentelijk rioolwater. Desondanks werden in het decennium 1910-1920 veel experimenten uitgevoerd met vooral het industriële afvalwater.
Tenslotte werd per 30 juli 1920 het Instituut voor Zuivering van Afvalwater ingesteld als een technische dienst van de Inspectie van de Arbeid en te Den Haag gevestigd.
Koninklijk besluit van 30 juli 1920, nr. 53. De huisvesting van het RIZA was achtereenvolgens: J.P. Coenstraat 1 Den Haag (1920-1958), Westeinde 3a Voorburg (1958-1975) en Maerlant 6 Lelystad (vanaf 1975).
Vanaf 1934 werd het officieel het Rijksinstituut voor Zuivering van Afvalwater (RIZA) genoemd. De twee belangrijkste initiatiefnemers van de instelling waren de eerstverantwoordelijke Minister van Landbouw, Nijverheid en Handel H.A. van IJsselsteijn en H.J.N.H. Kessener. De minister was eerst directeur-generaal van de Arbeid, in welke positie hij vooral de stedelijke hygiëne beoogde te verbeteren door oprichting van het RIZA.
Het RIZA kreeg ten doel de waterverontreiniging te bestrijden en te voorkomen, zowel door het verrichten van wetenschappelijk en praktisch onderzoek bij het RIZA zelf als bij proefinstallaties elders. Aan het hoofd stond een directeur, bijgestaan door twee scheikundig ingenieurs, een bacterioloog en een administratief ambtenaar. Tegelijk werd de Commissie van Toezicht ingesteld, die toezicht hield op het RIZA en waarin de belangen van de visserij, landbouw, volksgezondheid en industrie vertegenwoordigd waren. Voor de dagelijkse gang van zaken hield de voorzitter van de commissie, de directeur-generaal van de arbeid, nauw contact met de directeur van het RIZA. Krachtens de op 1 september 1920 in werking getreden herziening van de Gezondheidswet werd de Inspectie van de Volksgezondheid belast met de opsporing en controle van de waterverontreiniging.
Wet van 27 november 1919, Stbl. nr. 784.
Aan de gemeenten werd een circulaire gezonden, waarin werd aanbevolen zich voor alle waterverontreinigingszaken te wenden tot de inspecteurs der volksgezondheid, afdeling Water, Bodem en Lucht. Verwarring ontstond; het publiek en de autoriteiten begrepen immers niet wanneer en voor welke zaken het RIZA de adviseur was en wanneer de Inspectie van de Volksgezondheid. In veel gevallen geschiedden onderzoek en advisering dubbel, waardoor twistpunten tussen de beide diensten ontstonden. Het belangrijkste verwijt van medewerkers van het RIZA aan de Inspectie was, dat deze de technische kennis miste om de waterverontreiniging te beoordelen en te bestrijden, maar wel het handelen in dezen vertraagde of zelfs blokkeerde. Het bovenbeschreven tweesporenbeleid zou nog tientallen jaren de werkzaamheden van het RIZA bemoeilijken.
In 1924 werd de Commissie van Toezicht opgeheven en werd het RIZA gesteld onder de Inspectie van de Volksgezondheid.
Koninklijk besluit van 20 juni 1924, nr. 183.
In 1927 werd de Commissie van Toezicht weer ingesteld. De taak van de Commissie was echter zó beperkt, dat de dringend nodige verbetering in de werkverdeling tussen Volksgezondheid en het RIZA er niet door tot stand werd gebracht. Wel werd bij koninklijk besluit de wetenschappelijke en adviserende functie van het RIZA benadrukt ten aanzien van het vraagstuk van de zuivering van afvalwater.
Koninklijk besluit van 5 mei 1927, nr. 34.
De advisering betrof onder andere de voorwaarden voor hinderwetvergunningen tot het lozen van afvalwater en het maken van plannen voor de aanleg van rioleringen en de bouw van zuiveringsinstallaties.
In 1934 werd de Commissie van Toezicht weer opgeheven en in de plaats daarvan de Commissie inzake Waterverontreiniging ingesteld.
Koninklijk besluit van 10 april 1934, nr. 28.
Het RIZA verschafte aan de commissie de door haar gewenste inlichtingen. Jaarlijks diende de directeur van het RIZA bij de Commissie een jaarbegroting en een jaarverslag in. De directeur van het RIZA bleef adviserend lid van de Commissie. Vanaf 1936 voerde een medewerker van het RIZA het secretariaat.
In 1938 was de personeelsbezetting bij het RIZA: een directeur, vier ingenieurs (een technoloog, een bacterioloog en twee scheikundig ingenieurs), een laboratoriumchef, twee analisten, een amanuensis, een bureelchef en een bureelambtenaar. Het personeelsbestand groeide van elf personeelsleden tot tachtig in 1970.
Vanaf maart 1947 is het RIZA een technisch-wetenschappelijke dienst van de Rijkswaterstaat onder het Ministerie van Verkeer en Waterstaat.
Bij Koninklijk besluit van 14 januari 1971, nr. 42 ging het RIZA formeel deel uitmaken van de Rijkswaterstaat.
Vanaf 1947 werd het voorzitterschap van de toezichthoudende Commissie inzake Waterverontreiniging vervuld door de directeur-generaal van de Rijkswaterstaat. In de opzet van de werkzaamheden kwam in zoverre wijziging, dat in de commissie slechts de meer belangrijke en principiële aangelegenheden ter sprake werden gebracht, terwijl de andere kwesties veelal direct door het RIZA dan wel door de voorzitter van de commissie, gehoord het advies van het RIZA, werden afgedaan. Terwijl de dagelijkse werkzaamheden van het RIZA steeds omvangrijker werden en het aantal adviesaanvragen en de uit te brengen adviezen sterk stegen, ging de adviesprocedure steeds meer buiten de commissie om. De bemoeiingen van de commissie namen in de jaren zestig sterk af, tot de werkzaamheden van het secretariaat in 1967 stopten.
De Commissie inzake Waterverontreiniging kwam op 5 juni 1961 voor het laatst bijeen. Op 6 oktober 1965 schreef de secretaris het laatste uitgaande stuk in en op 12 oktober 1967 het laatste ingekomen stuk.
In 1952 kwam een nieuwe Hinderwet tot stand. Krachtens het Hinderbesluit, dat voortvloeide uit de Hinderwet, kreeg het RIZA ten aanzien van de in dat besluit genoemde bedrijven een belangrijke taak: gemeentebesturen dan wel provinciale besturen moesten bij het RIZA advies inwinnen alvorens een vergunning ingevolge de Hinderwet te verlenen. Lozingen van huishoudelijk afvalwater vielen echter niet onder deze wet en het bleef moeilijk binnen de jurisprudentie van de Hinderwet tegen reeds bestaande industriële lozingen op te treden.
In 1956 was de personeelsbezetting bij het RIZA: een directeur, drie scheikundig ingenieurs, een hydrobioloog, een bacterioloog, twee landbouwkundig ingenieurs, technisch tekenaars, bureelambtenaren en laboratoriumpersoneel.
In 1969 kwam door middel van de WVO eindelijk een meer omvattende regeling tot stand ter voorkoming en bestrijding van de verontreiniging van oppervlaktewateren.
Wet van 13 november 1969, stbl. nr. 536.
Deze wet werd op 1 december 1970 van kracht. Volgens artikel 32 is de taak van het RIZA het wetenschappelijk en praktisch onderzoek van de hoedanigheid van oppervlaktewateren en van de wijze waarop deze kunnen worden beschermd tegen verontreiniging in welke vorm ook en voorts het geven van adviezen betreffende de met het oog op die bescherming te treffen voorzieningen. Volgens artikel 1 is het verboden zonder vergunning met behulp van een daarvoor bestemd werk afvalstoffen in oppervlaktewateren te lozen. De wet regelt, dat de Minister van Verkeer en Waterstaat wordt geadviseerd door de Raad van de Waterstaat, die daartoe een speciale Commissie voor de Waterverontreiniging had ingesteld.
De Rijkswaterstaat verleent vergunningen voor lozingen op de rijkswateren. De provincies verlenen lozingsvergunningen en stellen verordeningen vast voor de oppervlaktewateren die niet onder het beheer van het Rijk vallen.
Het Rijk beheerde in 1967 de grote rivieren, de belangrijke scheepvaartkanalen, de estuaria, het IJsselmeer, de Randmeren en de territoriale kustwateren. De provincies en de toen ongeveer 2800 waterschappen beheerden de kleinere kanalen en overige watergangen.
De provincies moeten daarvoor commissies van advies en bijstand instellen. In deze commissies zijn in het algemeen alle belanghebbenden vertegenwoordigd. Ook werd bevestigd, dat de provincies een deel van hun taken, met name de zorg voor de afvalwaterzuivering waaronder de bouw van zuiveringsinstallaties, konden overdragen aan lagere organen: water- en zuiveringschappen, gemeenten of andere publiekrechtelijke lichamen die dan speciale reglementen moesten opstellen.
Een zuiveringschap is een door Provinciale Staten op grond van de Wet Verontreiniging Oppervlaktewateren ingesteld publiekrechtelijk lichaam, dat belast is met het actief en passief waterkwaliteitsbeheer (en soms ook kwantiteitsbeheer) binnen een bepaald gebied.
Per 1 juli 1985 werd de Dienst Binnenwateren/RIZA ingesteld.
Ministeriële beschikking van 6 juni 1985 nr. O 20643, HW.
Er was meer behoefte gekomen aan een integrale benadering van het kwantiteits- en kwaliteitsbeheer van het oppervlaktewater. In de inhoud van het begrip waterhuishouding was behalve het kwantiteitsaspect steeds meer ook het kwaliteitsaspect van het beheer van het grond- en oppervlaktewater begrepen. Terwijl de zorg van het RIZA zich tot dan toe had uitgestrekt over de kwaliteitsbewaking van alle (zoete en zoute) openbare oppervlaktewateren in het binnenland én de territoriale kustwateren, ging de zorg van de Dienst Binnenwateren/RIZA zich bepalen tot de kwantiteits- en kwaliteitsbewaking van het zoete oppervlaktewater en de Nieuwe Waterweg. De eveneens op 1 juli 1985 ingestelde Dienst Getijdewateren kreeg de kwaliteitsbewaking van het zoute oppervlaktewater. De dienst wendt zich voor adviezen ten aanzien van de verlening van lozingsvergunningen betreffende de zoute wateren tot de Dienst Binnenwateren/RIZA.
Taakuitvoering
Het afvalwatervraagstuk is in Nederland moeilijk oplosbaar: steeds meer afvalstoffen bedreigen het milieu, waaraan juist hogere eisen moeten worden gesteld, bij afnemende mogelijkheden van natuurlijke zuivering.
Jubileumboek 50 Jaar Zuivering van Afvalwater, blz. 73.
De bestrijding van de waterverontreiniging had zich tot nu toe op twee fronten bewogen: de kanalisering van het afvalwater door de aanleg van rioleringen en andere pijpleidingen enerzijds en de zuivering van het bedrijfs- en huishoudelijke afvalwater door de bouw van zuiveringsinstallaties anderzijds. De overheidszorg beperkte zich hoofdzakelijk tot de aanpak van de verschijnselen van waterverontreiniging, dus tot effectbestrijding. Door de toename van de productie van huishoudelijk en bedrijfsafvalwater, uitgedrukt in inwonerequivalenten (i.e.)
Een inwonerequivalent (i.e.) is de hoeveelheid verontreinigde stoffen die gemiddeld door een inwoner per etmaal met zijn afvalwater wordt afgevoerd. Het BOD5 is het aantal grammen zuurstof dat in vijf dagen bij 20°c wordt verbruikt voor de biochemische oxydatie van de in een m3 water voorkomende organische stof.
In 1964 bedroeg de totale afvalwatervervuiling van bevolking en bedrijven 34 miljoen i.e., waarvan 12 miljoen i.e. van de bevolking zelf, 12 miljoen i.e. van de aardappelmeel-, strokarton- en suikerfabrieken in de provincie Groningen en 10 miljoen i.e. van de overige bedrijven. In 1969 bedroeg de totale afvalwatervervuiling 43 miljoen i.e., waarvan 13 miljoen i.e. van de bevolking zelf en 30 miljoen van de bedrijven. Slechts een derde van het afvalwater werd gezuiverd. De rest werd ongereinigd op de binnenwateren geloosd of direct naar zee afgevoerd.
, was het probleem niet alleen meer de afvalstroom te kanaliseren, maar ook deze voldoende te reduceren, transformeren en zo mogelijk te hergebruiken. In de jaren tachtig is men steeds meer aandacht gaan besteden aan de beïnvloeding van de vervuilingsbronnen zelf, namelijk door aan te sturen op de overschakeling op milieuvriendelijker producten en productieprocessen. Ook bleek een beter controle- en correctiebeleid noodzakelijk.
De instrumenten van de overheid om denk- en handelwijze van de consumenten en producenten om te buigen zijn van adviserende, financiële en strafrechtelijke aard. Mede om de bovengenoemde functies uit te oefenen of daaraan steun te verlenen, werd per 30 juli 1920 van rijkswege het RIZA opgericht. Zijn belangrijkste taken zouden zijn de voorkoming en bestrijding van de waterverontreiniging door middel van onderzoek en door advisering aan diverse instanties. Concreet betrof dit:
onderzoek van de kwaliteit van oppervlaktewater en van emissies
advisering betreffende (de subsidiëring van) de bouw van zuiveringsinstallaties en de aanleg van rioleringen
advisering inzake de verlening volgens de Hinderwet (na 1969 de WVO) van lozings-, verbrandings-, ontgrondings- en vestigingsvergunningen
De goedkeuringen en vergunningen zelf worden verleend door de betrokken beheerders: het Rijk (voorzover het rijkswateren betreft), provincies, polders, waterschappen, hoogheemraadschappen en vanaf 1969 ook zuiveringschappen.
advisering betreffende de bepaling van verontreinigingsheffingen
Behalve de huishoudens worden ook de bedrijven aangeslagen en wel naar rato van het verontreinigend vermogen, uitgedrukt in i.e., van het afvalwater van het betrokken bedrijf.
advisering over hinderwetsberoepen, na 1969 WVO- en WVZ-beroepen
Sinds de inwerkingtreding van de WVO van 13 november 1969 en de Wet Verontreiniging Zeewater (WVZ) van 5 juni 1975 adviseert het RIZA ook over beroepszaken van de Raad van State tegen beschikkingen op grond van deze wetten.
controle op de naleving van vergunningen
medewerking aan de vorming van overheidsbeleid inzake waterzuivering
internationaal overleg over beheer van grensoverschrijdende wateren.
Toen het RIZA werd ingesteld, was de kwaliteit van het oppervlaktewater op vele plaatsen al matig tot slecht, met name in de steden en in wateren waar zich lozingspunten van bedrijven bevonden die veel vervuild water afvoerden.
Het natuurlijke reinigingsproces in water verloopt via de reductie van organische stoffen door de in het water aanwezige micro-organismen, in het bijzonder de bacteriën. Deze breken de organische bestanddelen in het afvalwater af tot enkelvoudige bouwstoffen, waaruit ze voorts weer nieuw leven opbouwen. Daarvoor hebben de bacteriën zuurstof nodig. Daar de zuurstofvoorraad in water gering is en bij het bovengenoemde biochemische verbrandingsproces gauw wordt verbruikt, treedt bij een enigszins omvangrijke toevoer van afvalstoffen een tekort aan zuurstof op in het oppervlaktewater. Water dat in die situatie onvoldoende kan worden gereinigd, krijgt een zwarte kleur, er stijgen rottingsgassen op vanuit het vervuilde bodemslik en er ontstaat stankoverlast. Ziektekiemen worden niet meer vernietigd en allerlei organische stoffen niet meer afgebroken. Het zelfreinigend vermogen van het betrokken water schiet dan tekort. Kunstmatig opgewekte zuiveringsprocessen moeten dit vermogen aanvullen tot het niveau, waarop het ecosysteem van water, dier en plant weer in evenwicht is. De techniek van de afvalwaterzuivering beoogt daarom zoveel mogelijk stoffen die zuurstof aan het water kunnen ont-. trekken uit het afvalwater te verwijderen alvorens dit op het oppervlaktewater wordt geloosd.
Medewerkers van het RIZA hebben veel bijgedragen aan de ontwikkeling van de zuiveringstechnieken. De oudste zuiveringsmethode van rond de eeuwwisseling was die van de zogenaamde landbehandeling; dit is het bevloeien van land met afvalwater, zodat via de gevormde slijkdroogbedden het slib biologisch gezuiverd werd. De eerste zuiveringsinstallaties van bedrijven waren in 1915 in werking, de eerste gemeentelijke zuiveringsinstallaties dateren van de jaren dertig. Na 1945 is het aantal zuiveringsinstallaties snel toegenomen
In 1967 beschikten 27% van de 957 gemeenten over één of meer zuiveringsinstallaties. Van de 15 gemeenten met meer dan 100.000 inwoners beschikte 60% over één of meer zuiveringsinstallaties, van de 108 gemeenten met meer dan 20.000 inwoners 48%.
. Tot ongeveer 1950 werd voor de bouw ervan afgegaan op de door de rioleringsadviseur verstrekte gegevens over de bij de zuiveringsinstallatie te verwachten hoeveelheid rioolwater. In overleg met de beheerder van het oppervlaktewater, waarop moest worden geloosd, werd vastgesteld hoever en hoeveel zou moeten worden gezuiverd.
Sinds 1950 maakte de methode van zuivering een snelle ontwikkeling door. Het eenvoudigst was het toepassen van mechanische zuivering. Daarbij werden de bezinkbare stoffen teruggehouden en anaërobe vergisting toegepast, gevolgd door ontwatering in de open lucht op al of niet gedraineerde met zand gevulde droogbedden. Steeds meer echter werd biologisch gezuiverd met gebruik van slibgistingtanks, waarna het afvalwater in een door lavaslakken gevuld oxydatiebed werd gefilterd en het slib op de slijkdroogbedden in de buitenlucht werd. gebracht. Vanaf ongeveer 1955 wordt de biologische zuivering volgens één van de actief-slibmethodes toegepast, gecombineerd met het gebruik van mechanische zuivering. Volgens de eerst toegepaste actief-slibmethode wordt het afvalwater door een oxydatiesloot in ringvorm (pasveersloot) gevoerd, waarin horizontale beluchters of roterende kessenerborstels het zuurstofgehalte op peil houden. Vervolgens blijft het residu van het afvalwater in de bezinktank achter en wordt naar .de slijkdroogbedden overgebracht. In de jaren zestig ontwikkelde men de actief-slibmethode met gebruikmaking van oxydatietanks (beluchtingstanks) met verticale beluchters in combinatie met bezinktanks en tenslotte de slijkdroogbedden.
In 1967 werkten van de gemeentelijke installaties met mechanische zuivering 56% met bezinktanks met mechanische slijkruiming, 32% met Imhofftanks, 6% met Clarigesters en 6% met Dortmondtanks. Van de gemeentelijke installaties met biologische zuivering werkten 44% met behulp van oxydatiebedden (die 59% van de op een biologische zuiveringsinstallatie aangesloten i.e. zuiverden), 43% met oxydatiesloten (5% van de i.e.) en 13% met beluchtingstanks (36% van de i.e.).
Nadat het afvalwater een van beide actief-slibmethodes heeft ondergaan, bevat het nog maar 5% verontreinigde organische afvalstoffen. Vervolgens wordt het geloosd op wateren, die het reinigingsproces kunnen voltooien.
Na 1945 onderging het oppervlaktewater in Nederland een verdere achteruitgang in kwaliteit, veroorzaakt door de bevolkingsexplosie, het stijgende waterverbruik per persoon, de verdere verstedelijking, de schaalvergroting in de landbouw en niet in het minst de industrialisatie. Daar de drinkwaterleidingbedrijven steeds meer moesten overschakelen op oppervlaktewater als grondstof wegens ontoereikendheid der grondwatervoorraden, diende de kwaliteit van het oppervlaktewater te verbeteren. Rond 1950 begon het RIZA systematisch de kwaliteit van de rijksoppervlaktewateren te onderzoeken. Eerder was dit door gebrek aan mankracht en doordat men veel tijd kwijt was met het uitvoeren van allerlei opdrachten niet gebeurd.
Het systematisch uitgevoerde onderzoek kon worden uitgebreid, toen eind 1964 het kort daarvoor gebouwde laboratoriumvaartuig Dr. L.F. Kamps (II) in de vaart gebracht werd. Eerder was vanaf 1955 het motorschip Ons Genoegen in gebruik en vanaf april 1958 het motorschip Westereems. Dit laatste schip werd in september 1960 herdoopt in Dr.L.F. Kamps (I); in november 1964 werd het in het Eemskanaaldok opgelegd voor de verkoop.
Het eerste onderzoek betrof de benedenloop van de Maas.